臺灣板橋地方法院民事判決　九十一年度訴字第五九七號
　　原　　　告　甲○○○
　　　　　　　　　　　　　　送.
　　被　　　告　丙○○
右當事人間請求清償債務事件，本院判決如左：
    主      文
被告應給付原告新台幣肆萬伍仟元，及自民國九十年十二月一日起至清償日止，按年
息百分之五計算之利息。
被告應給付原告新台幣捌拾捌萬零玖佰元，及自民國九十年十二月一日起至清償日止
，按年息百分之五計算之利息。
原告其餘之訴駁回。
訴訟費用由被告負擔五分之四，餘由原告負擔。
本判決第一項得假執行。但被告如於假執行程序實施前以新台幣肆萬伍仟元為原告預
供擔保，得免為假執行。
    事      實
甲、原告方面：
  一、聲明：被告應給付原告新台幣（下同）一百一十萬五千九百元（其中會款二十
      二萬五千元、借款六十一萬元、代償會款二十七萬零九百元），及自支付命令
      送達翌日起至清償日止，按年息百分之五計算之利息。
  二、陳述：
  （一）被告於民國七十八年五月初召集互助會，以其為會首，期間自七十八年五月
        一日起至七十九年十二月一日止，含會首共計二十五人，每會會款五千元，
        原告以王寶惜之名參加一會，然該互助會竟自七十九年三月起無故停標，共
        計原告已繳交十三期之款項，即六萬五千元，被告應予歸還。又被告復於七
        十八年七月間召集之互助會，以其為會首，期間自七十八年七月十五日起至
        七十九年九月十五日止，含會首共計十五人，每會會款一萬元，原告分別以
        王寶惜及謝榮展之名共參加二會，該互助會亦自七十九年三月起無故停標，
        共計原告加入二會均已繳交八期之款項，合計為十六萬元，被告應予歸還。
        是被告共計積欠原告會款二十二萬五千元未清償。
  （二）被告於七十八年七月七日向原告借款四萬元；於七十九年九月五日向原告借
        款五十七萬元；合計積欠原告借款六十一萬元未清償。
  （三）被告於七十八年間，因需款急用，要求原告將參加訴外人顏月香所召互助會
        一會讓與被告投標，得標會款二十餘萬元供被告週轉使用，詎被告事後財務
        發生問題，乃由原告代墊死會會款予顏月香，合計原告共代被告清償顏月香
        會款二十七萬零九百元。
  （四）綜上所述，被告共計積欠原告一百一十萬五千九百元未還，爰依會款、借款
        及代償會款之法律關係，訴請判決如聲明所示。
  三、證據：提出互助會單影本二件及被告親筆字據影本三件為證，並聲請訊問證人
      顧海玲、劉素英、顏月香。
乙、被告方面：
  一、聲明：
  （一）原告之訴駁回。
  （二）如受不利判決，請准供擔保宣告免為假執行。
  二、陳述：
  （一）被告固有召集七十八年五月之五千元互助會，惟原告每期實際繳交之會款並
        非五千元，而係經原告預先扣除每期標金（即所謂會息）後之賸餘金額繳交
        之，故縱原告果有已繳交十三期之款項，其總金額亦非原告所指稱之六萬五
        千元，實際總金額僅五萬零六百五十元（5000+4100+4000+3900+3800+4200+
        3900+3800+3750+3500+3450+3550+3700=50650）。又被告所召集七十八年七
        月之一萬元互助會，原告謂以王寶惜及謝榮展名義參加二會，就訴外人謝榮
        展部分被告茲否認之；另原告每期實際繳交之會款並非一萬元，而係經原告
        預先扣除每期標金後之賸餘金額繳交之，故縱原告果有繳交八期之款項，其
        總金額僅六萬四千九百元（10000+8300+7700+8150+7500+7950+7800+7500=6
        4900）。
  （二）按主張金錢借貸關係有效成立者，應就兩造間有借貸合意及金錢交付之事實
        負舉證責任（民法第四百七十四條、最高法院六十九年台上字第三五四六號
        判例參照），本件原告主張兩造間有金錢借貸關係存在，但被告亦否認之。
        蓋原告所提單據等，斯時均係肇因系爭互助會倒會時發生，兩造間並無金錢
        借貸之合意，原告依借貸關係請求被告返還借款，顯無理由，應予駁回。
  （三）又七十九年三月二十九日，兩造間已就系爭合會事宜成立和解，原告同意拋
        棄訴訟權，不予追究，被告已陸續清償原告十萬元，有關清償部分，被告自
        得主張抵銷。
  （四）有關二十七萬零九百元之款項，誠如原告九十一年三月一日準備書狀第二頁
        第四點略載：「被告於七十九年九月五日分別向原告借款伍拾柒萬元以及貳
        拾柒萬零玖佰元，有借據可證」，今除該借據正本原告業已遺失無法考證是
        否由被告本人親簽外，且日前原告所聲請之證人顧海玲證述「在七十八年間
        某日中午一點多鐘時候，顧月香將原告所標到的會款送到辦公室，我知道金
        額大概二十幾萬元，甲○○○隨即將錢交給丙○○，我知道丙○○向甲○○
        ○借款」，此證言亦與原告所主張相悖，究是原告借款予被告抑或原告代償
        會款均未見原告予以釐清。退一步言，縱原告主張代償會款，然實際代償金
        額究為多少應由原告舉證以明之，斯時縱標會金額為二十七萬零九百元，然
        究原告代償幾期死會應由原告證明之。倘被告果真欠顏月香會款亦理由會首
        向被告追索，何以未見顏月香主張？何以未見原告提出任何代償證明？今原
        告先主張係借貸關係後又主張代償會款，其訴訟標的業已變更，被告不同意
        其訴之變更。
  （五）另證人劉素英表示丙○○倒會後曾至其瑞安街住處云云，斯時看過借據正本
        ，然查倒會係發生於七十九年三月之後，而被告自七十二年起即住在通化街
        ，瑞安街乙屋為其公公之產業，自七十年起即出租予他人，故證人所述與事
        實不符，實不足採。
  三、證據：提出同意書影本一件及收據影本二件為證。
    理      由
一、本件就原告請求被告給付二十七萬零九百元部分，原告原依借款關係，嗣改依代
    償會款關係為請求，其所為訴之變更不甚礙被告之防禦及訴訟之終結，核與民事
    訴訟法第二百五十五條第一項第七款規定相符，應予准許。
二、本件原告起訴主張：（一）被告於七十八年五月初召集互助會，會期自七十八年
    五月一日起至七十九年十二月一日止，含會首共計二十五會，每會會款五千元，
    原告以王寶惜之名參加一會，又被告復於七十八年七月間召集互助會，會期自七
    十八年七月十五日起至七十九年九月十五日止，含會首共計十五會，每會會款一
    萬元，原告亦以王寶惜及謝榮展之名共參加二會，詎上開互助會均自七十九年三
    月起無故停標，原告分別已繳交十三期及八期之款項，即六萬五千元及十六萬元
    ，是被告共計積欠原告會款二十二萬五千元未清償。（二）被告於七十八年七月
    七日向原告借款四萬元；於七十九年九月五日向原告借款五十七萬元；合計積欠
    原告借款六十一萬元未清償。（三）被告於七十八年間，因需款急用，要求原告
    將參加訴外人顏月香所召互助會一會讓與被告投標，得標會款二十餘萬元供被告
    週轉使用，詎被告事後財務發生問題，乃由原告代墊死會會款予顏月香，合計原
    告共代被告清償顏月香會款二十七萬零九百元。（四）綜上所述，被告共計積欠
    原告一百一十萬五千九百元未還，爰依會款、借款及代償會款之法律關係，訴請
    判決如聲明所示等情。
    被告則以：（一）被告固有召集七十八年五月之五千元互助會，惟原告每期實際
    繳交之會款並非五千元，原告所繳交十三期之款項總金額僅五萬零六百五十元。
    又被告所召集七十八年七月之一萬元互助會，原告謂以王寶惜及謝榮展名義參加
    二會，就訴外人謝榮展部分被告茲否認之；另原告每期實際繳交之會款並非一萬
    元，原告所繳交八期之款項總金額僅六萬四千九百元。（二）本件原告主張兩造
    間有金錢借貸關係存在，被告亦否認之，蓋原告所提單據等，斯時均係肇因系爭
    互助會倒會時發生，兩造間並無金錢借貸之合意。（三）又七十九年三月二十九
    日，兩造間已就系爭合會事宜成立和解，原告同意拋棄訴訟權，不予追究，被告
    已陸續清償原告十萬元，有關清償部分，被告自得主張抵銷。（四）有關二十七
    萬零九百元之款項，縱原告主張代償會款，然實際代償金額究為多少應由原告舉
    證以明之等語置辯。
三、會款部分：
（一）原告主張其參加被告於七十八年五月初所召互助會一會，每會會款五千元，又
      以王寶惜及謝榮展名義，參加被告於七十八年七月間所召互助會二會，每會會
      款一萬元，上開互助會均自七十九年三月起停標，原告分別已繳交十三期及八
      期之活會款之事實，業據提出互助會單二件為證，且被告除原告以謝榮展名義
      參加一會部分外，餘均不爭執。茲因原告起訴後，已自承謝榮展部分係謝榮展
      本人所參加，並非原告借用謝榮展名義所為，是原告主張之上開事實，除以謝
      榮展名義參加一會外，餘均堪信為真實，至以謝榮展名義參加一會部分，則非
      事實。
（二）被告固抗辯前揭五千元及一萬元會款，原告實際所繳金額應扣除得標利息，故
      總金額僅為五萬零六百五十元及六萬四千九百元云云，惟本件互助會係因被告
      停標始無法完成會期，倘被告未停標，原告先前所繳不足五千元、一萬元之活
      會款，於得標時即得領取五千元及一萬元之死會款，是原告請求被告給付每會
      五千元及一萬元之會款，於法並無不合，被告所辯尚無可取。
（三）原告參加被告所召五千元及一萬元互助會各一會，分別已繳交十三期及八期之
      活會款，已如前述，則原告自得請求被告給付會款六萬五千元及八萬元，合計
      十四萬五千元，又被告停標後有陸續清償原告會款十萬元等情，為原告所不爭
      執，自應予以扣抵，故原告得請求被告給付之會款應僅為四萬五千元，逾此部
      分，則不應准許。
四、借款及代償會款部分：
（一）原告主張被告於七十八年七月七日向原告借款四萬元，於七十九年九月五日向
      原告借款五十七萬元，合計積欠原告借款六十一萬元未清償，及被告於七十八
      年間，因需款急用，要求原告將參加訴外人顏月香所召互助會一會讓與被告投
      標，得標會款二十餘萬元供被告週轉使用，被告事後財務發生問題，乃由原告
      代墊死會會款予顏月香，合計共代償會款二十七萬零九百元之事實，業據被告
      提出被告名義之七十八年七月七日字據影本記載「茲向王寶惜借款新台幣肆萬
      元正」、七十九年九月五日借據影本記載「茲欠王寶惜新台幣伍拾柒萬元正」
      及七十九年九月五日字據影本記載「茲欠王寶惜會款新台幣貳拾柒萬零玖佰元
      正」等情為證，復有證人劉素英證稱：「（法官提示原證二及原證四共三份，
      問是否有看過該字據正本？）是的，都是丙○○本人寫的，時間是丙○○倒會
      以後的時候，我陪王寶惜拿該三份字據正本，到丙○○在台北瑞安街的住處，
      要向她要錢，結果她不開門」、「（如何知道字據是丙○○寫的？）因為我們
      是同事很久已經十年，她的字跡我們很熟」等語；證人顧海玲證稱：「（法官
      提示二十七萬零九百元字據，問是否有看過該字據？）有的，是丙○○寫的，
      我與丙○○、甲○○○是同辦公室的同事，大概在七十八年間某日中午一點多
      鐘的時候，顏月香將原告所標到的會款送到辦公室，我知道金額大概二十幾萬
      元，王寶惜隨即將錢交給丙○○，我知道丙○○向王寶惜借款，王寶惜才將顏
      月香的會標下來，隔年三月丙○○發生財務問題，她就沒有來上班，因為死活
      會的會款沒有辦法處理，到九月的時候我們才請丙○○回公司，寫讓渡書，當
      時我並沒有看到該字據，是事後王寶惜拿給我看跟我說這字據是九月份她回來
      寫讓渡書時寫的」等語；證人顏月香證稱：「（原告甲○○○有無介紹丙○○
      去跟你的會？）沒有。是原來甲○○○跟我的會，後來丙○○需要用錢，向甲
      ○○○要這個會，甲○○○就把會讓給丙○○。投標是甲○○○用電話得標，
      說是丙○○要用，得標的會錢我親自送到甲○○○的辦公室去，當時由丙○○
      簽收，金額約二十幾萬元，後來死會錢都是甲○○○付清的，我最近才知道是
      甲○○○出錢代丙○○付的，不是丙○○經過甲○○○轉交付清」、「（甲○
      ○○代丙○○所付會款若干？）代（付）的錢我忘記了，總共二十幾萬元就對
      了」等語綦詳，已堪信為真實。
（二）雖原告無法提出字據原本，惟證人劉素英既結證曾親眼目睹原本，且確認字據
      筆跡係被告親為無訛，自足認被告應有出具系爭字據原本三件予原告無訛，又
      證人顧海玲、顏月香證述細節固有不同，惟均指陳原告有將顏月香互助會得標
      會款二十餘萬元供被告使用等節，仍足徵原告主張其將顏月香所召互助會讓與
      被告得標二十餘萬元，並代償會款二十七萬零九百元等情，要屬真實，否則被
      告何得顏月香所交二十餘萬元會款使用，又何須出具前開記載「茲欠王寶惜會
      款新台幣貳拾柒萬零玖佰元」之字據予原告，併此敘明。
（三）況被告本人經本院合法通知，亦拒不到庭陳述，而與原告、證人對質，益徵被
      告應有積欠原告右揭借款及代償會款債務，並出具系爭字據無誤，否則於證人
      劉素英直指字據字跡係被告親為之情形下，倘被告認字據非其所為，自不難於
      出庭時反證之，今被告於本件言詞辯論終結前，仍拒不到庭，即見其情虛，至
      為灼然。
（四）綜上所述，應認被告確有積欠原告借款六十一萬元及代償會款二十七萬零九百
      元事實，原告自得請求被告給付上述欠款合計八十八萬零九百元。
五、從而，本件原告本於會款、借款及代償會款法律關係，請求被告給付會款四萬五
    千元；給付借款及代償會款共計八十八萬零九百元，暨均自支付命令繕本送達翌
    日即九十年十二月一日起至清償日止，按年息百分之五計算之利息，洵屬正當，
    應予准許，至逾此部分請求則無理由，應予駁回。又本判決主文第一項部分，係
    因兩造本於合會有所請求而涉訟，所為被告敗訴之判決，應依職權宣告假執行，
    被告並陳明願供擔保請准宣告免為假執行，經核亦無不合，爰酌定相當擔保金額
    准許之。
六、本件事證已臻明確，兩造其餘主張及攻擊防禦方法，核與判決結果不生影響，爰
    不一一論述，附此敘明。
據上論結，本件原告之訴為一部有理由，一部無理由，依民事訴訟法第七十九條但書
、第三百八十九條第一項第三款、第三百九十二條，判決如主文。
中　　　華　　　民　　　國　　九十一　　年　　　九　　　月　　　九    　日
                                    臺灣板橋地方法院民事第二庭
~B法　官　連士綱
右為正本係照原本作成。
如對本判決上訴，須於判決送達後廿日內向本院提出上訴狀。
中　　　華　　　民　　　國　　九十一　　年　　　九　　　月　　十二　　　日
~B書記官　李宏明
